臺灣高等法院民事判決
108年度上易字第568號
上  訴  人  蘇閔生  
訴訟代理人  陳明宗律師
複 代 理人  汪懿玥律師 
上  訴  人  鄧倫君  
訴訟代理人  沈孟賢律師
複 代理 人  賴俊睿律師
上列當事人間請求損害賠償等事件，兩造對於中華民國108年2月
26日臺灣新北地方法院第一審判決（107年度訴字第2809號）各
自提起上訴，蘇閔生並為訴之追加，本院於109年6月10日言詞辯
論終結，判決如下：
    主  文
原判決關於駁回上訴人乙○○後開第二項之訴部分，及該部分假執
行之聲請，暨訴訟費用之裁判均廢棄。
上開廢棄部分，上訴人甲○○應再給付上訴人乙○○新臺幣拾萬元，
及自民國一０七年十一月六日起至清償日止，按年息百分之五計
算之利息。
上訴人乙○○其餘上訴及追加之訴均駁回。
上訴人甲○○上訴駁回。　　　　
第一、二審訴訟費用由上訴人甲○○負擔百分之二十六，餘由上訴
人乙○○負擔；追加之訴訴訟費用由上訴人乙○○負擔。
　　事實及理由
壹、程序方面
    按於第二審為訴之追加，非經他造同意不得為之，但請求之
    基礎事實同一者，不在此限。民事訴訟法第446條第1項準用
    第255 條第1項第2款定有明文。上訴人乙○○於原審依民法第
    179條、第176條規定請求上訴人甲○○返還墊付之保險費新臺
    幣（下同）53萬6,520元（下稱系爭保險費），於本院第二
    審程序就同一聲明追加依終止借名契約後不當得利返還請求
    權及民法第419條第2 項、類推適用第680條準用第546條第1
    項等規定為訴訟標的。經核，上開追加之訴與原訴之請求基
    礎事實同一，甲○○並就上開第3項追加之訴當庭表示同意（
    見本院卷336頁)，依上說明，乙○○之追加均無不合。
貳、實體方面　　
一、乙○○主張：兩造於民國97年7月16日結婚，於106年9月13日
    協議離婚。伊於103年7月18日以甲○○名義購買遠雄人壽保險
    股份有限公司美滿鴻福增額終身壽險（保單號碼0000000000
    號，下稱系爭保險契約），未受委任、並無義務，為甲○○墊
    付系爭保險費，有利於甲○○，且不違反甲○○之意思，甲○○並
    因此受有免除給付系爭保險費之利益，致伊受損害，甲○○應
    如數返還。另甲○○於兩造婚姻關係存續期間之106年7月間起
    至同年9月間，與訴外人張吉樟與侯偉中發生多次性行為，
    違反夫妻忠誠義務，侵害伊身為配偶之身分法益而情節重大
    ，致伊受有精神上之痛苦，甲○○應賠償伊慰撫金20萬元等情
    。爰依民法第176條、第179條、第184條第1項前段、後段、
    第195條第3項準用同條第1項規定，求為命甲○○給付73萬6,5
    20元，及自起訴狀繕本送達翌日起至清償之日止，按年息百
    分之五計算利息之判決（原審判決甲○○應給付乙○○10萬元本
    息，駁回乙○○其餘之訴。兩造就其敗訴部分均聲明不服，分
    別提起上訴）。乙○○於本院第二審程序另主張：兩造間關於
    系爭保險契約成立借名契約，伊於108年11月27日以上訴理
    由㈡狀向甲○○終止該借名契約，伊先前所支付系爭保險費屬
    甲○○無法律上原因所受利益，致伊受有損害，甲○○應予返還
    。縱認系爭保險契約為伊贈與甲○○所訂立，系爭保險費屬兩
    造為經營婚姻生活所為附負擔之贈與，兩造既已離婚，甲○○
    不能履行負擔，伊依民法第412條第1項規定，以上訴理由㈡
    狀向甲○○撤銷贈與之意思表示，再如認系爭保險費之贈與非
    附負擔之贈與，伊則依民法第408條規定，以同上書狀撤銷
    贈與之意思表示，甲○○應返還系爭保險費之不當得利。如認
    上述法律關係均不可採，兩造間關於系爭保險契約互約出資
    二分之一，待系爭保險契約期限屆滿，共同分享系爭保險契
    約所生之利益，應類推適用合夥契約之法律關係，甲○○應返
    還伊已繳付保險費全額53萬6,520元之半數等情，追加依借
    名契約終止後不當得利返還請求權、民法第419條第2項、類
    推適用民法第680條準用第546條第1項等規定，請求甲○○給
    付上開53萬6,520元本息。上訴及追加之訴聲明：㈠原判決不
    利於乙○○部分廢棄。㈡上開廢棄部分，甲○○應再給付乙○○63
    萬6,520元，及自起訴狀繕本送達翌日起至清償日止，按年
    息百分之五計算之利息。就甲○○之上訴為答辯聲明：上訴駁
    回。
二、甲○○則以：系爭保險契約係乙○○用以慰勞伊而購買，乙○○乃
    基於贈與之法律關係為伊支付系爭保險費，未附負擔，且非
    乙○○無因管理，伊亦無不當得利，兩造間亦無借名契約、合
    夥契約等情。另張吉樟與伊僅一般朋友情誼、伊與侯偉中之
    對話僅屬玩笑，亦無任何交往，伊並無違背夫妻忠誠義務之
    行為等語，資為抗辯。上訴聲明：㈠原判決不利於甲○○部分
    廢棄。㈡上開廢棄部分，乙○○於第一審之訴及假執行之聲請
    均駁回。就乙○○之上訴及追加之訴為答辯聲明：上訴及追加
    之訴均駁回。
三、關於返還系爭保險費部分
  ㈠按管理事務，利於本人，並不違反本人明示或可得推知之意
    思者，管理人為本人支出必要或有益之費用，或負擔債務，
    或受損害時，得請求本人償還其費用及自支出時起之利息，
    或清償其所負擔之債務，或賠償其損害。無法律上之原因而
    受利益，致他人受損害者，應返還其利益。民法第176條第1
     項、第179 條分別定有明文。次按贈與物之權利未移轉前
    ，贈與人得撤銷其贈與。贈與附有負擔者，如贈與人已為給
    付而受贈人不履行其負擔時，贈與人得請求受贈人履行其負
    擔，或撤銷贈與。贈與撤銷後，贈與人得依關於不當得利之
    規定，請求返還贈與物。民法第408條第1項前段、第412條
    第1項、第419條第2項亦有明定。
　㈡查，乙○○就系爭保險契約給付共計53萬6,520 元保險費之事
    實，為兩造所不爭執（見本院卷164頁），且乙○○於本院刑
    事庭108年度上訴字第1200號偽造文書等刑事案件警詢中陳
    稱：系爭保險契約本來就是伊將要保人和被保險人保給甲○○
    ，是從伊的名下的銀行帳戶扣款，用意是為了慰勞甲○○等語
    、於107年4 月23日、6月1日同案件偵訊中亦陳稱：伊要慰
    勞甲○○所以投保、伊當時有向訴外人即辦理系爭保險契約之
    業務員劉書銘說是要保給伊太太甲○○等語（見原審卷一163 
    、166頁，臺灣臺北地方檢察署107年度偵字第7189號卷99頁
    背面），參以劉書銘於上開刑事案件警詢中陳稱：伊不認識
    甲○○，系爭保險契約是乙○○向伊接洽，要保人、被保險人都
    是甲○○，保險費自乙○○的帳戶扣款等語（見臺灣臺北地方檢
    察署107年度偵字第7189號卷9頁背面）。足認系爭保險契約
    乃乙○○「主動」為「慰勞」甲○○所投保，並自願支付保險費
    ，甲○○因而成為系爭保險契約之權利人，乙○○非出於為甲○○
    管理事務之意思，與無因管理之要件未符，甲○○亦非無法律
    上原因受有利益。且觀乙○○於兩造離婚後自行簽寫甲○○名義
    領取系爭保險解約金，經甲○○指訴係偽造文書，經刑事法院
    判決有罪確定，有本院108年度上訴字第1200號刑事判決，
    乙○○之被告前案紀錄表可稽（本院卷143至151頁），並經本
    院調取該案卷宗核閱無訛，無從認為系爭保險契約係乙○○借
    用甲○○名義投保，或者二人間具有合夥關係存在。又系爭保
    險費既已支付，乙○○主張依民法第408條規定撤銷贈與物未
    移轉前之贈與意思表示，即屬無據。至於乙○○另主張其以甲
    ○○名義投保系爭保險契約，甲○○應履行兩造共同經營婚姻生
    活之負擔始得享有系爭保險契約之利益等情，為甲○○所否認
    ，乙○○復未提出任何證據證明兩造間定有前揭負擔約定之事
    實，其此部分主張亦非可採。是以，乙○○依借名契約終止後
    不當得利返還請求權、類推適用民法第680條準用第546條第
    1條、第419條第2項等規定請求甲○○返還所支付之系爭保險
    費云云，均屬無據。
四、關於侵害配偶身分法益部分　　
　㈠按因故意不法侵害他人之權利者，負損害賠償責任。故意以
    背於善良風俗之方法加損害於他人者，亦同。又不法侵害他
    人之人格法益而情節重大者，被害人雖非財產上之損害，亦
    得請求賠償相當之金額，前項規定，於不法侵害他人基於配
    偶關係之身份法益，而情節重大者，準用之，民法第184 條
    第1 項、第195 條第1 項、第3 項分別定有明文。次按婚姻
    係以夫妻之共同生活為其目的，配偶應互相協力保持其共同
    生活之圓滿安全及幸福，而夫妻互守誠實，係為確保其共同
    生活之圓滿安全及幸福之必要條件，故應解為配偶因婚姻契
    約而互負誠實之義務，配偶之一方行為不誠實，破壞共同生
    活之圓滿安全及幸福者，即為違反因婚姻契約之義務而侵害
    他方之權利。
　㈡查，甲○○於兩造婚姻存續期間之106年8月18日至20日間前往
    上海，由張吉樟代訂酒店，2人並有於該期間見面、用餐、
    合影等情，為甲○○及張吉樟於臺灣新北地方檢察署妨害婚姻
    案件偵查中陳述明確（見該偵查影卷8、9、24頁），並有該
    期間張吉樟結帳之飯店入住憑證、與甲○○牽手、頭靠肩膀之
    親密合影照片在卷可稽（見原審卷一45至49頁），再觀諸甲
    ○○、張吉樟間一再互訴愛意、思念、甚至談論性交完畢不舒
    服、可能罹患尿道炎之通訊軟體對話內容、張吉樟並曾傳送
    裸露照片予甲○○等情（見原審卷一33至43頁），甲○○與張吉
    樟間確已逾越普通朋友正常社交行為，而有不尋常男女情感
    交往關係。甲○○另於兩造婚姻存續期間之106年9月上旬於A 
    SUGAR DATING包養網站與侯偉中結識，約定由侯偉中支付2
    萬元換取與甲○○性交、用餐等服務，侯偉中並於106年9月11
    日匯款1萬9,500元至甲○○帳戶等情，據侯傳中於臺灣新北地
    方檢察署108年度偵緝字第1139號妨害婚姻案件中陳述甚詳
    （見該偵查案卷14、15、26、27頁），並有侯傳中、甲○○通
    訊軟體對話、侯傳中匯款單在卷可查（見原審卷一51、53頁
    ），足認甲○○確於兩造婚姻關係存續中藉由包養網站與侯偉
    中達成性交易之共識。甲○○抗辯其未與張吉樟不正常交往；
    與侯偉中僅為玩笑，事後已匯還款項云云，均與常情未符，
    委無可採。甲○○上開行為均嚴重違背婚姻忠誠義務，故意侵
    害乙○○基於配偶關係之身分法益，且情節重大。乙○○主張其
    因此受有精神上痛苦，請求甲○○負侵權行為損害賠償責任，
    賠償其所受非財產上損害，即屬有據。
  ㈢按法院衡量精神慰撫金，應以實際加害之情形、被害人所受
    精神上痛苦之程度、賠償權利人之身分地位、經濟能力，並
    斟酌賠償義務人之經濟狀況、可歸責之程度等定之。查乙○○
    大學畢業，擔任公司計畫經理職位，106 年度收入約219 萬
    元，而甲○○為大學畢業，任職於電業公司，106 年度收入約
    55萬元等，經乙○○陳述在卷（見原審卷一79頁），並有兩造
    稅務電子閘門財產所得調件明細表、戶籍資料可稽（見原審
    個人資料卷），本院審酌乙○○為慰勞甲○○而贈與系爭保險費
    以為其投保系爭保險契約，足認乙○○珍視兩造間夫妻情感，
    甲○○卻於兩造婚姻期間一再出軌，乙○○所受精神痛苦不言可
    喻，及兩造上開身分地位、經濟能力等一切情狀，認乙○○主
    張其所受非財產上損害為20萬元，應屬相當。
五、綜上所述，乙○○依民法第184條第1項前段、第195條第3項準
    用同條第1項規定，請求甲○○給付20萬元，及自起訴狀繕本
    送達翌日（即107年11月6日，見原審卷75頁）起至清償日止
    ，按年息百分之五計算之利息，核屬有據，應予准許。
　　其餘請求即屬無據，不應准許。原判決就上開應准許部分，
    駁回乙○○超逾10萬元之本息請求，及該部分假執行之聲請，
    尚有未洽，乙○○上訴意旨指摘原判決此部分不當，求予廢棄
    改判，核無不合，爰由本院廢棄該部分原判決，改判如主文
    第2項所示。原判決為甲○○敗訴判決部分，及就上開不應准
    許部分，為乙○○敗訴判決，均無不合，兩造上訴意旨指摘原
    判決此等部分不當，求予廢棄改判，均無理由，應分別駁回
    其上訴。乙○○追加之訴依借名契約終止後不當得利返還請求
    權、類推適用民法第680條準用第546條第1條、第419條第2
    項等規定請求甲○○給付53萬6,520元本息，亦無可採，併予
    駁回。
六、本件事證已臻明確，兩造其餘之攻擊或防禦方法及所用之證
    據，經本院斟酌後，認為均不足以影響本判決之結果，爰不
    逐一論列，附此敘明。
七、據上論結，本件乙○○上訴一部為有理由、一部為無理由，追
    加之訴為無理由，甲○○上訴為無理由，依民事訴訟法第450
    條、第449 條第1項、第78條、第79條，判決如主文。
中　　華　　民　　國　　109 　年　　 7 　 月　 1 　　日
                  民事第二十三庭
                      審判長法  官  蕭胤瑮
                            法  官  許勻睿
                            法  官  袁雪華 
正本係照原本作成。
不得上訴。
中　　華　　民　　國　　109 　年　　7 　　月　　1 　　日

　　　　　　　　　  　　　　書記官  蕭詩穎